---
title: "Analyse van genexpressieverschillen tussen `r params$tissue_A` en `r params$tissue_B`"
author: "Arjen Peters, Chelaysiah Steba, Kerem Senturk en Shinda Mohammad"
date: "`r Sys.Date()`"
output: html_document
params:
  tissue_A:
    label: "Tissue A"
    value: "Hersenen"
    choices: ["Hersenen", "Lever", "Nier"]
  tissue_B:
    label: "Tissue B"
    value: "Lever"
    choices: ["Hersenen", "Lever", "Nier"]
---

```{r setup, include=FALSE}
knitr::opts_chunk$set(echo = FALSE, eval = TRUE, message = FALSE, warning = FALSE)
```

# Laden van benodigde packages voor RNA-seq analyse
```{r library, eval=TRUE, warning=FALSE, message=FALSE}
library(tidyverse)
library(Rsubread)
library(DESeq2)
library(GOstats)
library(pheatmap)
library(AnnotationDbi)
library(org.Hs.eg.db)
```

<br>

# Alignment van RNA-seq reads tegen het humane referentiegenoom hg38

```{r alignment, results='hide', message=FALSE, warning=FALSE}

# Lookup tabel voor FASTQ-bestanden per weefsel
fastq_lookup <- list(
  Lever = c("SRR7961208.fastq.gz", "SRR7961209.fastq.gz", "SRR7961210.fastq.gz"),
  Nier = c("SRR7961196.fastq.gz", "SRR7961197.fastq.gz", "SRR7961198.fastq.gz"),
  Hersenen = c("SRR7961214.fastq.gz", "SRR7961215.fastq.gz", "SRR7961216.fastq.gz")
)

# FASTQ-bestanden ophalen op basis van parameters
fastq_A <- fastq_lookup[[params$tissue_A]]
fastq_B <- fastq_lookup[[params$tissue_B]]

fastq_files <- file.path("/home/data/opra4v/fastq/", c(fastq_A, fastq_B))

# Dynamische BAM-bestandsnamen genereren
make_bam_names <- function(tissue) {
  paste0(tolower(tissue), "_", 1:3, ".bam")
}

bam_A <- make_bam_names(params$tissue_A)
bam_B <- make_bam_names(params$tissue_B)

bam_files <- file.path(tempdir(), c(bam_A, bam_B))

# Alignment uitvoeren
alignment_statistics <- align(
  index = "/home/data/opra4v/hg38_index/hg38_index",
  readfile1 = fastq_files,
  type = 0,
  input_format = "gzFASTQ",
  output_format = "BAM",
  output_file = bam_files,
  unique = TRUE,
  nthreads = 30
)
```

## Analyse van alignmentstatistieken van hersen- en levermonsters

```{r figuur 1, fig.cap = sprintf("Figuur 1: Percentage uniek aligned reads per BAM-bestand voor %s- en %s-samples na alignment van RNA-seq reads tegen het humane referentiegenoom hg38.", params$tissue_A, params$tissue_B), message=FALSE, warning=FALSE}

# Percentage uniquely aligned reads berekenen
unique_reads <- alignment_statistics["Uniquely_mapped_reads", ]
total_reads  <- alignment_statistics["Total_reads", ]
percent_unique <- (unique_reads / total_reads) * 100

# BAM-bestandsnamen ophalen
bam_files <- colnames(alignment_statistics)

# Dynamische weefsel-labels bepalen (case-insensitive)
tissue_labels <- ifelse(
  grepl(params$tissue_A, bam_files, ignore.case = TRUE),
  params$tissue_A,
  params$tissue_B
)

# Dataframe maken
alignment_df <- data.frame(
  BAM = bam_files,
  PercentUnique = as.numeric(percent_unique),
  Tissue = tissue_labels
)

# Dynamische kleuren
tissue_colors <- setNames(
  c("#007A4D", "#F0E442"),
  c(params$tissue_A, params$tissue_B)
)

# Plot maken
bam_staafdiagram <- ggplot(alignment_df, aes(x = BAM, y = PercentUnique, fill = Tissue)) +
  geom_col() +
  scale_fill_manual(values = tissue_colors) +
  labs(
    title = sprintf("Percentage uniek gemapte reads voor %s en %s",
                    params$tissue_A, params$tissue_B),
    x = NULL,
    y = "Percentage uniek gemapte reads (%)",
    fill = "Weefsel"
  ) +
  theme_minimal() +
  theme(
    axis.text.x = element_text(angle = 45, hjust = 1)
  )

# Plot tonen
bam_staafdiagram
```

<br>

## Genereren van een genexpressie counttabel uit aligned reads

```{r counttabel, echo=TRUE, results='hide', message=FALSE, warning=FALSE}

# Dynamische BAM-bestanden ophalen op basis van parameters

# Helperfunctie om BAM-namen te genereren
make_bam_names <- function(tissue) {
  paste0(tolower(tissue), "_", 1:3, ".bam")
}

# BAM-bestanden voor beide weefsels
bam_A <- make_bam_names(params$tissue_A)
bam_B <- make_bam_names(params$tissue_B)

bam_files <- file.path(tempdir(), c(bam_A, bam_B))

# featureCounts uitvoeren

read_counts <- featureCounts(
  files = bam_files,
  annot.inbuilt = "hg38",
  useMetaFeatures = TRUE,
  strandSpecific = 0,
  isPairedEnd = FALSE,
  nthreads = 30
)
```

<br>

## Omzetten van de genexpressie counttabel naar een DESeqDataSet object

```{r dds}
# Countmatrix uit featureCounts-resultaat halen
countDatamatrix <- read_counts$counts

# Aantal replicaten per weefsel bepalen (hier 3, maar dynamisch mogelijk)
n_A <- length(grep(tolower(params$tissue_A), colnames(countDatamatrix)))
n_B <- length(grep(tolower(params$tissue_B), colnames(countDatamatrix)))

# Metadata dynamisch genereren op basis van BAM-volgorde
metadata_coldata <- data.frame(
  row.names = colnames(countDatamatrix),
  weefsel = c(
    rep(params$tissue_A, n_A),
    rep(params$tissue_B, n_B)
  )
)

# DESeq2 object aanmaken
dds <- DESeqDataSetFromMatrix(
  countData = countDatamatrix,
  colData = metadata_coldata,
  design = ~ weefsel
)
```

<br>

## Inspectie van sampleverschillen met principal component analyse en correlatieheatmap

```{r figuur 2, fig.cap = sprintf( "Figuur 2: Principal component analyse van samples van %s en %s op basis van variance‑gestabiliseerde genexpressiewaarden. De assen tonen de eerste twee principal components en het percentage verklaarde variantie.", params$tissue_A, params$tissue_B), message=FALSE, warning=FALSE}

# Variance stabilizing transformation
vsd <- vst(dds, blind = FALSE)

# Matrix met getransformeerde waarden
vsd_matrix <- assay(vsd)

# PCA uitvoeren
pca <- prcomp(t(vsd_matrix))

# Dataframe voor plotten
pca_plotting <- data.frame(
  PC1 = pca$x[, 1],
  PC2 = pca$x[, 2],
  weefsel = metadata_coldata$weefsel,
  sample = rownames(pca$x)
)

# Percentage verklaarde variantie
PC1_var <- round(100 * summary(pca)$importance[2, 1], 1)
PC2_var <- round(100 * summary(pca)$importance[2, 2], 1)

# Dynamische kleuren
tissue_colors <- setNames(
  c("#007A4D", "#F0E442"),
  c(params$tissue_A, params$tissue_B)
)

# Plot
ggplot(pca_plotting, aes(x = PC1, y = PC2)) +
  geom_point(aes(color = weefsel), size = 3) +
  scale_color_manual(values = tissue_colors) +
  ggtitle(
    paste("Groepsscheiding van", params$tissue_A, "en", params$tissue_B, "samples")
  ) +
  xlab(paste0("PC1 (", PC1_var, "%)")) +
  ylab(paste0("PC2 (", PC2_var, "%)")) +
  theme_bw() +
  theme(
    plot.title = element_text(hjust = 0.5, face = "bold"),
    text = element_text(size = 14)
  )
```

<br>

```{r figuur 3, fig.cap = sprintf( "Figuur 3: Correlatieheatmap van variance‑gestabiliseerde genexpressiewaarden van samples van %s en %s. De kleurenschaal geeft de correlatiecoëfficiënt tussen samples weer. De gekleurde balk boven de heatmap geeft het weefseltype aan, terwijl de dendrogrammen de hiërarchische clustering van de samples tonen op basis van hun genexpressieprofielen.", params$tissue_A, params$tissue_B), message=FALSE, warning=FALSE}

# Variance stabilizing transformation
vsd <- vst(dds, blind = FALSE)

# Matrix met getransformeerde waarden
vsd_matrix <- assay(vsd)

# Correlatiematrix berekenen
cor_matrix <- cor(vsd_matrix)

# Annotatie dataframe voor weefseltype
annotation_col <- data.frame(
  Weefsel = metadata_coldata$weefsel
)
rownames(annotation_col) <- colnames(vsd_matrix)

# Zelfde annotatie voor rijen
annotation_row <- annotation_col

# Dynamische kleuren voor weefsels
annotation_colors <- list(
  Weefsel = setNames(
    c("#007A4D", "#F0E442"),
    c(params$tissue_A, params$tissue_B)
  )
)

# Heatmap plotten
pheatmap(
  cor_matrix,
  annotation_col = annotation_col,
  annotation_row = annotation_row,
  annotation_colors = annotation_colors,
  main = sprintf("Correlatie tussen %s- en %s-samples", params$tissue_A, params$tissue_B),
  fontsize_row = 10,
  fontsize_col = 10,
  angle_col = 45,
  border_color = NA
)
```

<br>

```{r dge analyse, eval=TRUE}

# DESeq2 analyse uitvoeren
dge <- DESeq(dds)

# Resultaten ophalen voor de vergelijking tissue_A vs tissue_B
res <- results(
  dge,
  contrast = c("weefsel", params$tissue_A, params$tissue_B)
)

# Omzetten naar dataframe
res_df <- as.data.frame(res)

# Entrez IDs toevoegen
res_df$entrez <- rownames(res_df)
```

<br>

```{r thresholds}

# Thresholds instellen
lfc_threshold <- 1
padj_threshold <- 0.05

# Kolom 'significant' initialiseren
res_df$significant <- "niet significant"

# Genen markeren als significant op basis van thresholds
res_df$significant[
  res_df$padj < padj_threshold &
  abs(res_df$log2FoldChange) > lfc_threshold
] <- "significant"
```

<br>

```{r genen tellen}

# Aantal up- en downregulated genen tellen
upregulated <- sum(
  res_df$padj < padj_threshold &
  res_df$log2FoldChange > lfc_threshold,
  na.rm = TRUE
)

downregulated <- sum(
  res_df$padj < padj_threshold &
  res_df$log2FoldChange < -lfc_threshold,
  na.rm = TRUE
)
```

<br>

```{r figuur 4, fig.cap = sprintf( "Figuur 4: Volcano plot van differentiële genexpressie tussen %s- en %s-weefsel. De genen worden weergegeven als punten waarbij de log2 fold change op de x‑as staat en de negatieve log10 van de adjusted p‑waarde op de y‑as. Significante genen zijn weergegeven in oranje en niet‑significante genen in grijs. De verticale stippellijnen geven de ingestelde log2 fold change thresholds (%s en %s) weer en de horizontale stippellijn geeft de threshold voor de adjusted p‑waarde weer. Genen links van de negatieve drempel (−1) zijn downregulated, terwijl genen rechts van de positieve drempel (1) upregulated zijn.", params$tissue_A, params$tissue_B, -lfc_threshold,lfc_threshold)}

ggplot(res_df, aes(x = log2FoldChange, y = -log10(padj))) +
  
  # Punten
  geom_point(aes(color = significant), alpha = 0.6, size = 2) +
  
  # Kleuren voor significantie
  scale_color_manual(
    values = c(
      "significant" = "orange",
      "niet significant" = "grey"
    )
  ) +
  
  # Verticale thresholds (log2FC)
  geom_vline(
    xintercept = c(-lfc_threshold, lfc_threshold),
    linetype = "dashed"
  ) +
  
  # Horizontale threshold (padj)
  geom_hline(
    yintercept = -log10(padj_threshold),
    linetype = "dashed"
  ) +
  
  # Annotaties voor aantallen
  annotate(
    "text",
    x = -abs(lfc_threshold) * 2,
    y = max(-log10(res_df$padj), na.rm = TRUE) * 0.95,
    label = paste("Downregulated (n =", downregulated, ")"),
    hjust = 1,
    size = 4
  ) +
  
  annotate(
    "text",
    x = abs(lfc_threshold) * 2,
    y = max(-log10(res_df$padj), na.rm = TRUE) * 0.95,
    label = paste("Upregulated (n =", upregulated, ")"),
    hjust = 0,
    size = 4
  ) +
  
  # Labels en dynamische titel
  labs(
    title = sprintf(
      "Volcano plot van differentiële genexpressie tussen %s- en %s-weefsel",
      params$tissue_A, params$tissue_B
    ),
    x = "log2 Fold Change",
    y = "-log10 adjusted p-waarde",
    color = "Significantie"
  ) +
  
  theme_minimal()
```

<br>

```{r sig genen}

# Significante genen filteren
sig_genes <- res_df |>
  filter(padj < padj_threshold)

# Top 5 upregulated genen
top_up <- sig_genes |>
  filter(log2FoldChange > 0) |>
  arrange(padj) |>
  head(5)

# Top 5 downregulated genen
top_down <- sig_genes |>
  filter(log2FoldChange < 0) |>
  arrange(padj) |>
  head(5)

# Combineren van topgenen
top_genes <- rbind(top_up, top_down)
```

<br>

```{r normaliseren}

# Genormaliseerde counts berekenen
normalized_counts <- counts(dge, normalized = TRUE)

# Alleen topgenen selecteren
available_genes <- intersect(top_genes$entrez, rownames(normalized_counts))

heatmap_matrix <- normalized_counts[available_genes, ]
```

<br>

```{r gensymbool}
# Entrez ID omzetten naar gensymbool
gene_symbols <- mapIds(
  org.Hs.eg.db,
  keys = rownames(heatmap_matrix),
  column = "SYMBOL",
  keytype = "ENTREZID",
  multiVals = "first"
)

# NA-symbolen vervangen door de originele Entrez ID
gene_symbols[is.na(gene_symbols)] <- rownames(heatmap_matrix)[is.na(gene_symbols)]

# Nieuwe rownames instellen
rownames(heatmap_matrix) <- gene_symbols
```

<br>

```{r figuur 5, fig.cap = sprintf("Figuur 5: Heatmap van de genormaliseerde expressiewaarden van de meest significant differentieel tot expressie komende genen tussen %s- en %s-weefsel. De rijen tonen de geselecteerde genen en de kolommen tonen de individuele samples van %s- en %s-weefsel. De kleuren geven de geschaalde genexpressie weer, waarbij rood een relatief hogere expressie aangeeft en blauw een lagere expressie. De balk boven de heatmap geeft het weefseltype van de samples weer.", params$tissue_A, params$tissue_B, params$tissue_A, params$tissue_B)}

pheatmap(
  heatmap_matrix,
  scale = "row",
  annotation_col = annotation_col,
  annotation_colors = annotation_colors,
  angle_col = 45,
  main = sprintf(
    "Top differentieel tot expressie komende genen tussen %s en %s",
    params$tissue_A, params$tissue_B
  )
)
```

<br>

## Gene Ontology analyse van differentieel tot expressie komende genen

```{r GO-analyse}
# Selecteren van genen voor de GO-analyse

# Upregulated genen
up_genes <- res_df |>
  filter(padj < 0.01 & log2FoldChange > 1) |>
  pull(entrez)

# Downregulated genen
down_genes <- res_df |>
  filter(padj < 0.01 & log2FoldChange < -1) |>
  pull(entrez)

# Alle genen in de dataset als achtergrond
gene_universe <- res_df$entrez
```

<br>

```{r upregulatie, eval=TRUE, include=FALSE}

# GO analyse object maken voor upregulated genen
test_object_up <- new(
  "GOHyperGParams",
  geneIds = up_genes,               # Entrez IDs van upregulated genen
  universeGeneIds = gene_universe,  # Achtergrondset
  annotation = "org.Hs.eg.db",      # Humane annotatie
  ontology = "BP",                  # Biological Process
  pvalueCutoff = 0.01,              # Significantiegrens
  conditional = FALSE,              # Geen hiërarchische correctie
  testDirection = "over"            # Overrepresentatie
)
```

<br>

```{r GO-analyse up genen uitvoeren, echo=TRUE}
# GO-term analyse uitvoeren
go_up <- hyperGTest(test_object_up)

# Resultaten ophalen
go_up_results <- summary(go_up)

# Top 20 selecteren
top20_up <- go_up_results |>
  head(20)
```

<br>

```{r figuur 6, fig.cap = sprintf("Figuur 6: GO-term enrichment analyse van de twintig meest significant verrijkte biologische processen voor upgereguleerde genen in %s vergeleken met %s. De grafiek toont de GO-termen op de y-as en de −log10 p-waarde op de x-as, waarbij hogere waarden een sterkere statistische verrijking aangeven.", params$tissue_A, params$tissue_B)}

ggplot(top20_up, aes(x = reorder(Term, Pvalue), y = -log10(Pvalue))) +
  geom_col(fill = "orange") +
  coord_flip() +
  labs(
    title = sprintf(
      "Top 20 verrijkte GO-termen voor
upgereguleerde genen (%s vs %s)",
      params$tissue_A, params$tissue_B
    ),
    x = "GO-term",
    y = "-log10 p-waarde"
  ) +
  theme_minimal()
```

<br>

```{r GO-analyse down genen, eval=TRUE, include=FALSE}

# GO analyse object maken voor downregulated genen
test_object_down <- new(
  "GOHyperGParams",
  geneIds = down_genes,             # Entrez IDs van downregulated genen
  universeGeneIds = gene_universe,  # Achtergrondset
  annotation = "org.Hs.eg.db",      # Humane GO-annotatie
  ontology = "BP",                  # Biological Process
  pvalueCutoff = 0.01,              # Significantiegrens
  conditional = FALSE,              # Geen hiërarchische correctie
  testDirection = "over"            # Overrepresentatie
)
```

<br>

```{r GO-analyse down genen uitvoeren}

# GO-term analyse uitvoeren
go_down <- hyperGTest(test_object_down)

# Resultaten ophalen
go_down_results <- summary(go_down)

# Top 20 GO-termen selecteren (veilig, ook als er <20 termen zijn)
top20_down <- go_down_results |>
  head(20)
```

<br>

```{r figuur 7, echo=TRUE, fig.cap = sprintf("Figuur 7: GO-term enrichment analyse van de twintig meest significant verrijkte biologische processen voor downgereguleerde genen in %s vergeleken met %s. De grafiek toont de GO-termen op de y-as en de −log10 p-waarde op de x-as, waarbij hogere waarden een sterkere statistische verrijking aangeven.", params$tissue_A, params$tissue_B)}

ggplot(top20_down, aes(x = reorder(Term, Pvalue), y = -log10(Pvalue))) +
  geom_col(fill = "steelblue") +
  coord_flip() +
  labs(
    title = sprintf(
      "Top 20 verrijkte GO-termen voor 
downgereguleerde genen (%s vs %s)",
      params$tissue_A, params$tissue_B
    ),
    x = "GO-term",
    y = "-log10 p-waarde"
  ) +
  theme_minimal()
```
