---
title: "Analyse van Gen Expressie verschillen tussen en Lever weefsels"
author: "Kerem Senturk"
date: "2026-03-04"
output: html_document
  
---

```{r setup, include=FALSE}
knitr::opts_chunk$set(echo = TRUE,eval=TRUE,message=FALSE,warning=FALSE)
```

## Onderzoekvraag
Is er een verschillende genesxpressie tussen Lever en Brain en welke biologische proccessen erbij betrokken zijn?
### Deelvraag
Hoe kunnen de verschillen in genexpressie visueel worden weergegeven?




## Overkoepelend Doel van het RNA-seq analyse
In dit project wordt onderzocht welke genen verschillend tot expressie komen tussen hersenweefsel en leverweefsel. De onderzoeksvraag luidt: welke verschillen in genexpressie zijn aanwezig tussen hersen- en leverweefsel en welke biologische processen hangen hiermee samen?

Om deze vraag te beantwoorden wordt RNA-seq data geanalyseerd. De reads worden uitgelijnd tegen een referentiegenoom en samengevat in een counttabel, waarna een differentiële genexpressieanalyse wordt uitgevoerd. Vervolgens wordt een GO-term enrichment analyse toegepast om inzicht te krijgen in de biologische functies en processen die samenhangen met de gevonden expressieverschillen.
## Toelichting van Alignment
Voor de alignment zijn de FASTQ-bestanden van lever- en hersenweefsel uitgelijnd tegen het humane referentiegenoom hg38 met de functie align() uit het Rsubread pakket. Hiervoor is een vooraf gegenereerde hg38-index gebruikt. De zes FASTQ-bestanden (drie lever en drie brein) zijn meegegeven via readfile1, zodat elke sample apart wordt uitgelijnd.

Omdat het om RNA-seq data gaat, is type = 0 ingesteld zodat het juiste mappingprotocol voor RNA wordt toegepast. De inputbestanden zijn gzipped FASTQ-bestanden (input_format = "gzFASTQ") en de resultaten zijn opgeslagen als BAM-bestanden (output_format = "BAM").

Met unique = TRUE zijn alleen reads meegenomen die op één duidelijke plek in het genoom mappen. Reads die op meerdere locaties kunnen mappen zijn uitgesloten, zodat elke read eenduidig wordt toegewezen. De alignment statistieken zijn opgeslagen in het object alignment_statistics voor verdere analyse.

Het is uitgesloten om abiquiteit (op het meerdere passen van de sequencing reads) te verminderen zodat elke read eenduidig toegewezen wordt. multi mapping reads kunnen onzzekerheid veroorzaken in de kwantificatie. van gen expressie. Aligner weet dan niet op welke plek de read echt hoort. Door uitsluitend unique gemapte reads te behouden wordt de betrouwbaarheid van downstream analyse verhoogd.




```{r,eval=TRUE,echo=FALSE, warning=FALSE, message=FALSE}
library(tidyverse)
library(Rsubread)
library(DESeq2)
library(GOstats)
library(pheatmap)
```


## Uitvoering van alignment
```{r,eval=TRUE,echo=FALSE}
log <- capture.output({
alignment_statistics <- align(
  
  index = "/home/data/opra4v/hg38_index/hg38_index" , # # character string met de basisnaam van het indexbestand van het referentiegenoom, dat zich in     de huidige directory moet bevinden. Deze index is nodig om reads aan hun mogelijke positie      in het genoom te koppelen.
  

  readfile1 = file.path("~/OPRA/week3/fastq/",
                    c("liver_1.fastq.gz",
                   "liver_2.fastq.gz",
                   "liver_3.fastq.gz",
                   "brain_1.fastq.gz",
                   "brain_2.fastq.gz",
                   "brain_3.fastq.gz")) , #  character vector met bestandsnamen van bestanden met sequentiereads. Bij paired-end             sequencing bevat dit de eerste reads van elk paar.
  type = 0 , # character string of een integer die het type sequencing data geeft om zo te bepalen welk        mapping protocol gebruikt moet worden. (0 voor rna, 1 voor dna).
  input_format =  "FASTQ" , # character string van het format van de inputreads (bijv. FASTQ, gzFASTQ, BAM), bepaalt hoe      de functie het bestand moet inlezen.
  
  output_format = "BAM" , # character string van het format van de output (aligned reads), bepaalt in welk type bestand     (BAM/SAM) de aligner de resultaten opslaat.
  

  output_file = file.path("~/OPRA/OPRA_Datascience",
    c(
    "liver_1.bam",
  "liver_2.bam",
  "liver_3.bam",
  "brain_1.bam",
  "brain_2.bam",
  "brain_3.bam"
  )) ,  # character vector die aangeeft wat de naam/namen van de output bestanden zijn. (standaard        afgeleid van bestandsnamen uit readfile1 met een extra suffix).
  
  unique = TRUE , # bepaalt of alleen uniek gemapte reads worden gerapporteerd. Bij TRUE worden alleen reads met     één beste mappinglocatie meegenomen, bij FALSE ook reads met meerdere mogelijke mappings.
  
nthreads = 30  # aantal CPU-kernen die tegelijk gebruikt mogen worden, meer threads = sneller alignen door       parallel werken. standaardwaarde is 1.
)
})




```
## Analyse van de Alignment statistieken

```{r eval=TRUE,echo=FALSE,fig.cap="Figuur 1: Uniek gemapte reads per BAM bestand voor brein- en lever weefsel.",message=FALSE,warning=FALSE}
# berekenen van het percentage uniquely mapped reads per BAM file
unique_reads <- alignment_statistics["Uniquely_mapped_reads", ]
total_reads <- alignment_statistics["Total_reads", ]
percent_unique <- (unique_reads / total_reads) * 100

# maken van een dataframe voor de staafdiagram van uniquely mapped reads per BAM file
bam_files <- colnames(alignment_statistics)

tissue <- ifelse(grepl("liver", bam_files), "Lever", "Brein")

alignment_df <- data.frame(
  BAM = bam_files,
  PercentUnique = as.numeric(percent_unique),
  Tissue = tissue
)
  
# maken van de staafdiagram
bam_staafdiagram <- ggplot(alignment_df, aes(x = BAM, y = PercentUnique, fill = Tissue)) +
  geom_col() +
  labs(
    title = "Percentage uniek gemapte reads per BAM bestand",
    x = "BAM bestand",
    y = "Percentage uniek gemapte reads (%)",
    fill = "Weefsel"
  ) +
  theme_minimal() 
print(bam_staafdiagram)

```
In figuur 1 zijn per BAM bestand het percentage uniek gemapte reads te zien. Hierbij valt op dat de percentages tussen de twee weefsels verschillen. De levermonsters laten waarden zien tussen ongeveer 49% en 78%, terwijl de hersenmonsters waarden laten zien tussen ongeveer 28% tot 66%. Daarnaast is binnen beide weefseltypes spreiding tussen replicaten zichtbaar.

## Conclusie van de alignmentstatistieken

Uit de alignment statistieken blijkt dat het percentage uniek gemapte reads verschilt tussen de verschillende BAM-bestanden. Zowel binnen de lever- als de breinmonsters is spreiding zichtbaar. Een paar samples hebben een duidelijk lager percentage dan andere. Dit laat zien dat de alignmentkwaliteit niet voor alle monsters gelijk is.

# Count tabel en data inspectie
## Toelichting van Count tabel en data inspectie
In deze analyse wordt een count tabel gegenereerd uit RNA-seq alignments met behulp van featureCounts. Vervolgens wordt deze tabel omgezet naar een DESeqDataSet om verdere analyse mogelijk te maken. De data wordt geïnspecteerd met PCA en een correlatieheatmap om te bepalen of samples van hetzelfde weefsel op elkaar lijken.

```{r,eval=TRUE,echo=FALSE}
log <- capture.output({
read_counts <- featureCounts(
  
  files = file.path("/home/kerem.senturk/OPRA/OPRA_Datascience",c("liver_1.bam","liver_2.bam","liver_3.bam","brain_1.bam","brain_2.bam","brain_3.bam")) , # character vector die de naam/namen van het bestand/de bestanden met de uitgelijnde reads geeft. (BAM/SAM, bestandtype wordt automatisch gedetecteerd).
  
  annot.inbuilt ="hg38"  , # character string die aangeeft welke ingebouwde genannotatie wordt gebruikt bij het samenvatten van reads. De waarde bepaalt voor welk organisme en genoomversie de annotatie geldt, met mm39 als standaard. In het geval van deze analyse wordt hg38 gebruikt.
  
  useMetaFeatures = TRUE , # indicator voor op welk niveau reads worden samengevat. Bij TRUE gebeurt dit op meta-feature niveau zoals genen, bij FALSE op feature-niveau zoals exons. In het geval van deze analyse is het TRUE.
  
  strandSpecific = 0 , # Integer vector die bepaalt of en hoe rekening wordt gehouden met de strandrichting bij het tellen van reads. Waarde 0 betekent geen strand-specifieke telling, 1 telt reads in dezelfde richting als de annotatie en 2 in de omgekeerde richting. Standaard wordt 0 gebruikt.
  
  isPairedEnd = FALSE , # logical vector die aangeeft of de gebruikte libraries paired-end reads bevatten. FALSE betekent single-end data. Deze instelling bepaalt samen met countReadPairs of reads per paar of afzonderlijk worden geteld.
  
  nthreads = 4 # aantal CPU-kernen die tegelijk gebruikt mogen worden, meer threads = sneller alignen door parallel werken. standaardwaarde is 1.
)
})
```

```{r,eval=TRUE,echo=FALSE}
# Count matrix uit featureCounts object halen
CountDataMatrix<-as.matrix(read_counts$counts)
# Verwijder '.bam' uit sample namen
colnames(CountDataMatrix) <- gsub("\\.bam$", "", colnames(CountDataMatrix))
# # Metadata maken voor de samples
Sample_info_Metadata<-data.frame(
  row.names=colnames(CountDataMatrix),# sample namen koppelen aan matrix
  weefsel=c("liver","liver","liver","brain","brain","brain"))# weefseltype per sample
# Count matrix + metadata omzetten naar DESeqDataSet
dds <- DESeqDataSetFromMatrix(
  countData = CountDataMatrix,# matrix met het aantal reads per gen per sample
  colData = Sample_info_Metadata,# tabel met informatie over de samples (hier: weefseltype)
  design = ~ weefsel # analyseert verschillen in genexpressie tussen de weefsels
)



```

## DATA inspectie mbv correlatieheatmap en PCA
```{r,eval=TRUE,message=FALSE,warning=FALSE,echo=FALSE}
# Variance stabilizing transformation uitvoeren (normalisatie)
vsd <- vst(dds, blind = FALSE)
# Genormaliseerde matrix uit object halen
vsd_matrix <- assay(vsd)
# PCA uitvoeren na transponeren van de genexpressiematrix. Transpositie is nodig zodat samples als observaties worden behandeld
pca <- prcomp(t(vsd_matrix))
#Samenvatting bekijken van de PCA (hoeveel variantie elke PC verklaart)
summary(pca)
# PCA scores voor PC1 en PC2 in een dataframe zetten
pca_data <- data.frame(
  PC1 = pca$x[,1],
  PC2 = pca$x[,2],
  tissue = Sample_info_Metadata$weefsel   # weefseltype toevoegen aan de data
)
# Voeg een kolom toe met de namen van de monsters
pca_data$sample <- rownames(pca$x)

# Percentage verklaarde variantie van PC1 berekenen
PC1_var <- round(100 * summary(pca)$importance[2, 1], 1)
#Percentage verklaarde variantie van PC2 berekenen
PC2_var <- round(100 * summary(pca)$importance[2, 2], 1)
# PCA plot maken
ggplot(pca_data, aes(x = PC1, y = PC2)) +
  geom_point(aes(color = tissue), size = 3) + # punten kleuren op basis van weefsel
  ggtitle("PCA van Lever en Brein -Samples") + # titel van de grafiek
  xlab(paste0("PC1 (", PC1_var, "%)")) + # x-as met percentage verklaarde variantie
  ylab(paste0("PC2 (", PC2_var, "%)")) + # y-as met percentage verklaarde variantie
  theme_bw() + # witte achtergrond
  theme(
    plot.title = element_text(hjust = 0.5, face = "bold"),# titel centreren en vet maken
    text = element_text(size = 14)# tekstgrootte aanpassen
  )


```
### Principal Component Analyse(PCA) van RNA seq-data
FIGUUR 2:Zoals te zien bij FIGUUR 2  dat de samples clusteren op basis van weefseltype. De lever samples vormen een duidelijk cluster dat gescheiden is van de hersensamples. Dit suggereert dat de genexpressieprofielen tussen de twee weefsels verschillen.Dat wordt ook begrepen door de afstand tussen de groepering van de weefsels langs de PC1.




```{r eval=TRUE,message=FALSE,warning=FALSE,echo=FALSE}

# Variance stabilizing transformation
vsd <- vst(dds, blind = FALSE)

#  Genormaliseerde expressiematrix uit VST object halen
vsd_mat <- assay(vsd)
# Correlatiematrix berekenen tussen samples
cor_mat<-cor(vsd_mat)
# Dataframe maken voor sample annotatie in de heatmap
annotation_col <- data.frame(
  weefsel = Sample_info_Metadata$weefsel
)
# Rownames aanpassen zodat annotatie overeenkomt met sample namen
rownames(annotation_col) <- rownames(Sample_info_Metadata)



# Kleurtoewijzing voor weefselannotatie
# Groen = liver, Rood = brain
ann_colors <- list(
  weefsel = c(
    liver = "green",
    brain = "red"
  )
)

# Correlatieheatmap maken
pheatmap(
  cor_mat,
  annotation_col = annotation_col,# weefselinformatie toevoegen aan heatmap
  annotation_colors = ann_colors,# kleuren voor weefseltypes
  scale = "row",# data per rij standaardiseren
  clustering_method = "ward.D2",# hiërarchische clustering methode
  main = "Correlatie tussen Lever en Brein Weefsels",# titel van plot
  fontsize_row = 10,# grootte van rijlabels
  fontsize_col = 10,# grootte van kolomlabels
  width = 8,
  height = 10
)

```
FIGUUR 3:Zoals te zien bij Figuur 3 dat De correlatieheatmap laat zien hoe sterk de genexpressieprofielen van de samples met elkaar correleren. Uit de heatmap blijkt dat de samples duidelijk clusteren op basis van weefseltype. De lever samples (liver) vormen een aparte cluster en vertonen een hoge correlatie met elkaar, terwijl de hersensamples (brain) ook samen clusteren. De correlatie tussen verschillende weefsels is lager, wat wijst op duidelijke verschillen in genexpressieprofielen tussen lever- en hersensamples. Dit resultaat ondersteunt dat het weefseltype een belangrijke bron van variatie is in de dataset.
## CONCLUSIE
Beide figuren laten zien dat de samples clusteren op basis van weefseltype.Replicaten binnen dezelfde weefsel vertonen sterke overeenkomst,terwijl lever en breinweefsel duidelijk van elkaar verschillen in gen expressie.Dit wijst op consistente metingen en duidelijke biologische verschillen tussen de twee weefsels.


# DGE ANALYSE UITVOEREN
## “Introductie: RNA-seq en Differential Gene Expression Analyse”
RNA sequencing (RNA-seq) is een techniek die gebruikt wordt om de expressie van genen in een cel of weefsel te meten. Met deze methode kan worden bepaald hoeveel RNA er van elk gen aanwezig is, wat een indicatie geeft van hoe actief een gen is. Door RNA-seq data van verschillende samples met elkaar te vergelijken, kan worden onderzocht welke genen verschillend tot expressie komen onder verschillende omstandigheden of in verschillende weefsels.
Een veelgebruikte methode om dit te analyseren is Differential Gene Expression (DGE) analyse. Met een DGE analyse wordt getest welke genen significant meer of minder tot expressie komen tussen twee groepen samples. In deze opdracht wordt hiervoor gebruik gemaakt van het R-package DESeq2. Dit programma gebruikt statistische modellen om verschillen in genexpressie te berekenen en bepaalt voor elk gen onder andere de log2 fold change en een adjusted p-waarde.
Het doel van deze analyse is om genen te identificeren die significant up- of downgereguleerd zijn tussen de onderzochte weefsels. De resultaten van de analyse worden vervolgens gevisualiseerd met een volcano plot en een heatmap, zodat de verschillen in genexpressie duidelijk zichtbaar worden.
```{r,eval=TRUE,echo=FALSE}
# uitvoeren van de DESeq2 analyse, waarbij size factors en dispersies worden geschat en een negatief binomiaal model wordt toegepast op de ruwe countdata
dge <- DESeq(
    
    object = dds # het DESeqDataSet object dat de input vormt voor de DESeq2 analyse.
)
res <- results(dge)


```
## Volcano Plot 
```{r eval=TRUE,echo=FALSE}
library(ggplot2) # Laadt de ggplot2 package voor het maken van grafieken
# Aantal significant opgereguleerde genen berekenen
# log2FoldChange > 1 betekent sterke upregulatie
# padj < 0.05 betekent statistisch significant
up_count <- sum(res$log2FoldChange > 1 & res$padj < 0.05, na.rm=TRUE)
# Aantal significant neer gereguleerde genen berekenen
# log2FoldChange < -1 betekent sterke downregulatie
down_count <- sum(res$log2FoldChange < -1 & res$padj < 0.05, na.rm=TRUE)
# Nieuwe kolom maken die aangeeft of een gen significant differentieel geëxpresseerd is
# Significant als padj < 0.05 en absolute log2FoldChange > 1
res$significant <- res$padj < 0.05 & abs(res$log2FoldChange) > 1
# Volcano plot maken
ggplot(res, aes(x=log2FoldChange, y=-log10(padj))) + # X-as = log2 fold change, Y-as = -log10(padj)
  # Punten tekenen voor elk gen
  # Kleuren gebaseerd op of het gen significant is of niet
  geom_point(aes(color=significant)) +
  # Kleuren instellen: grijs = niet significant, oranje = significant
  scale_color_manual(values=c("grey","orange")) +
  # Verticale stippellijnen toevoegen bij log2FC = -1 en +1 (fold change drempels)
  geom_vline(xintercept=c(-1,1), linetype="dashed") +
  # Horizontale stippellijn toevoegen bij padj = 0.05 (significantie drempel)
  geom_hline(yintercept=-log10(0.05), linetype="dashed") +
  # Tekst toevoegen met aantal opgereguleerde genen
  annotate("text", x=10, y=30, label=paste("Upregulated:", up_count)) +
  # Tekst toevoegen met aantal neer gereguleerde genen
  annotate("text", x=-20, y=20, label=paste("Downregulated:", down_count)) +
  # Labels en titel toevoegen aan de plot
  labs(
    title="Volcano plot DGE analyse tussen Brein en Lever",
    x="Log2 Fold Change",
    y="-log10(adjusted p-value)",
    color="Significant"
  ) +
  ## Zwarte-wit thema voor een nette wetenschappelijke stijl
  theme_bw()+
## Extra opmaak van tekst
  theme(
  plot.title = element_text(hjust = 0.5, face = "bold"),
  text = element_text(size = 14)
)
```
FIGUUR 4:Zoals te zien is in Figuur 4, wordt het verschil in genexpressie tussen lever- en breinsamples weergegeven. In totaal zijn 1456 genen upregulated (rechterkant van de plot) en 2066 genen downregulated (linkerkant van de plot). Dit betekent dat de genen aan de rechterkant hogere expressie vertonen in lever, terwijl de genen aan de linkerkant lagere expressie in lever hebben en dus hogere expressie in brain. Oranje punten geven de significante genen weer , terwijl grijze punten de niet-significante genen representeren. De verticale stippellijnen geven de log2 fold change thresholds van −1 en +1 aan, en de horizontale stippellijn toont de p-value cutoff (padj = 0.05).
## Heatmap 
```{r echo=FALSE,eval=TRUE}
# Zet het DESeq2 resultaat object om naar een data.frame voor makkelijke manipulatie
res_df <- as.data.frame(res)
# Verwijder alle rijen met NA-waarden (bijv. genen zonder p-waarde)
res_df <- na.omit(res_df)
# Filter voor significant opgereguleerde genen: log2FC > 1 & padj < 0.05
up_genes <- res_df[res_df$log2FoldChange > 1 & res_df$padj < 0.05, ]
# Sorteer de opgereguleerde genen op p-waarde (laagste eerst)
up_genes <- up_genes[order(up_genes$padj), ]
# Selecteer de top 5 opgereguleerde genen
top5_up <- head(up_genes, 5)
# Filter voor significant neer gereguleerde genen: log2FC < -1 & padj < 0.05
down_genes <- res_df[res_df$log2FoldChange < -1 & res_df$padj < 0.05, ]
# Sorteer de neer gereguleerde genen op p-waarde (laagste eerst)
down_genes <- down_genes[order(down_genes$padj), ]
# Selecteer de top 5 neer gereguleerde genen
top5_down <- head(down_genes, 5)
# Combineer de top up- en down gereguleerde genen in één dataframe
top_genes <- rbind(top5_up, top5_down)
# Haal de gen-IDs op (ENTREZIDs of rij-namen) voor de heatmap
top_gene_ids <- rownames(top_genes)
# Haal de genexpressiegegevens op, genormaliseerd door DESeq2
norm_counts <- counts(dge, normalized=TRUE)
# Selecteer alleen de rijen van de top genen voor de heatmap
heatmap_data <- norm_counts[top_gene_ids, ]
# Laad packages voor annotatie van genen
library(AnnotationDbi)
library(org.Hs.eg.db) # Menselijk genoom annotatie
# Vertaal gen-IDs (ENTREZID) naar gen-symbolen voor leesbaarheid
gene_symbols <- mapIds(
  org.Hs.eg.db,
  keys = rownames(heatmap_data), # de gen-IDs
  column = "SYMBOL", # de gewenste output kolom
  keytype = "ENTREZID", # type input ID
  multiVals = "first" # bij meerdere matches, neem de eerste
)
# Zet de gen-symbolen als rij-namen in de heatmap data
rownames(heatmap_data) <- gene_symbols
# Laad pheatmap package voor het tekenen van de heatmap
library(pheatmap)
# Maak de heatmap
pheatmap(
  heatmap_data,
  scale = "row",# rijen z-scoren zodat genen goed vergelijkbaar zijn
  annotation_col = annotation_col,# kolom annotaties (bijv. condities)
  annotation_colors = ann_colors,# kleuren voor de annotaties
  main = "Top 10 Differentieel Geëxprimeerde Genen",# titel van de heatmap
  fontsize_row = 10, # grootte van gen-symbolen
  fontsize_col = 10 # grootte van sample-namen
)




```
FIGUUR 5:Zoals te zien in Figuur 5, toont de heatmap de genormaliseerde expressie van de vijf meest upgereguleerde en de vijf meest downgereguleerde genen die significant differentieel tot expressie komen tussen lever- en breinsamples. Samples van hetzelfde weefsel clusteren samen, wat aangeeft dat replicaten vergelijkbare genexpressie vertonen. Genen die upregulated zijn in lever vertonen hogere expressie in lever, terwijl downregulated genen hogere expressie vertonen in brain. Rood geeft hoge expressie aan, blauw lage expressie.Er wordt gezien bijvoorbeeld APLP1 bij Brain 2 het meest tot expressie gekomen is.

# CONCLUSIE
Beide Visualisaties(Volcanoplot en Heatmap)bevestigen dat er duidelijke verschillen in genexpressie bestaan tussen lever- en breinsamples.De volcano plot visualiseert welke genen significant up- of downgereguleerd zijn en welke de grootste verschillen in expressie vertonen tussen lever- en breinsamples., terwijl de heatmap laat zien hoe deze genen zich gedragen over de individuele samples.Samen ondersteunen ze de betrouwbaarheid van de DGE-analyse en geven ze inzicht in weefsel-specifieke expressiepatronen die mogelijk biologische relevantie hebben.

# GO-term analyse
## Toelichting op de GO-term analyse
Om beter te begrijpen welke biologische functies en processen betrokken zijn bij de genen die verschillend tot expressie komen tussen de twee weefsels, voeren we een GO-term (Gene Ontology) enrichment analyse uit. Deze analyse identificeert GO-termen die oververtegenwoordigd zijn in de genenlijsten, waardoor we inzicht krijgen in de mogelijke biologische betekenis van de differentieel tot expressie komende genen.

De genen zijn geselecteerd op basis van hun differentiële expressie:
### Upregulated genen: 
genen met een adjusted p-waarde < 0.01 en een log fold change (LFC) > 1. Deze genen komen significant hoger tot expressie in het ene weefsel.
### Downregulated genen:
genen met een adjusted p-waarde < 0.01 en een LFC < -1. Deze genen komen significant lager tot expressie.

## R Functies en Pakket
Er werd eerst new functie toegepast hiermee werd er GOdata-object aangemaakt waarin informatie over genenlijst,het type GO termen(biologische process)en de achtergrondset van genen wordt opgeslagen. Dit object vormt de basis voor de enrichmentsanalyse.

Ten tweede werd er HyperGtest toegepast. Hiermee voeren we een hypergeometrische test uit om te bepalen welke GO-termen significant verrijkt zijn in onze genenlijst. Deze test vergelijkt de frequentie van genen die bij een bepaalde GO-term horen in onze lijst met de frequentie in de achtergrondset, en berekent een p-waarde voor overrepresentatie.


```{r,eval=TRUE}
# Filter upregulated genen (LFC > 1 en padj < 0.01)
up_genes <- res_df[res_df$log2FoldChange > 1 & res_df$padj < 0.01, ]

# Filter downregulated genen (LFC < -1 en padj < 0.01)
down_genes <- res_df[res_df$log2FoldChange < -1 & res_df$padj < 0.01, ]
```


```{r, eval=TRUE}
# Haal de gen-ID's van up- en downregulated genen op
up_gene_ids <- rownames(up_genes) # Rownames van upregulated genen
down_gene_ids <- rownames(down_genes)# Rownames van downregulated genen
gene_universe <- rownames(res_df) # Universe van alle genen in je dataset (achtergrondlijst)

# Parameters instellen voor GO overrepresentatie test (upregulated genen)
params_up <- new(
  "GOHyperGParams", # Klasse voor GO Hypergeometric test
  geneIds = up_gene_ids,  # Gen-ID's van interesse
  universeGeneIds = gene_universe,# Achtergrondset van genen
  ontology = "BP",#  Biologische processen
  annotation = "org.Hs.eg.db", # Annotatie database (menselijk)
 pvalueCutoff = 0.01, # Significantie drempel
  conditional = FALSE,# Geen conditionele correctie op GO structuur
  testDirection = "over" # Test op overrepresentatie
)
go_up <- hyperGTest(params_up) # Voer de GO overrepresentatie test uit voor upregulated genen


#  Parameters instellen voor GO overrepresentatie test (downregulated genen)
params_down <- new(
  "GOHyperGParams",
  geneIds = down_gene_ids,
  universeGeneIds = gene_universe,
  annotation = "org.Hs.eg.db",
   ontology = "BP",
  pvalueCutoff = 0.01,
  conditional = FALSE,
  testDirection = "over"
)
go_down <- hyperGTest(params_down) # Voer de GO overrepresentatie test uit voor downregulated genen


# Upregulated GO resultaten
go_up_res <- summary(go_up)

# Downregulated GO resultaten
go_down_res <- summary(go_down)

top20_go_up <- head(go_up_res[order(go_up_res$Pvalue), ], 20) # Top 20 upregulated GO-termen
top20_go_down <- head(go_down_res[order(go_down_res$Pvalue), ], 20) # Top 20 downregulated GO-termen
```


```{r}
# Maak een horizontale barplot van de top 20 upregulated GO-termen
ggplot(top20_go_up, aes(x = reorder(Term, -log10(Pvalue)), # Reorder de GO-termen op basis van -log10(p-value) (hoogste bovenaan)
                        y = -log10(Pvalue))) + # De hoogte van de balk = -log10(p-value)
  geom_bar(stat = "identity",fill="red") +  # Maak een staafdiagram; kleur rood
  coord_flip() + # Draai de assen, zodat de termen op de y-as komen
  labs(
    title = "Top 20 GO termen (Upregulated genen)",# Plot titel
    x = "GO term",# Label van x-as (hier horizontaal door coord_flip)
    y = "-log10(p-value)" # Label van y-as
  ) +
  theme_bw() # Gebruik een strak zwart-wit thema voor de plot
```
FIGUUR 6:Zoals te zien bij FIGUUR 6 dat er 20 meest verrijkte GO termen van upregulated genen weergegeven.De Y-as toont de GO termen(biologische processen).De X-as toont -log10(p-value), wat aangeeft hoe significant de verrijking is.Hoe hoger de balk, hoe sterker de overrepresentatie.Er werd ook gezien volgens de grafiek dat Organic acid metabolik proces en oxoacid metabolic process meer verrijkt is ten opzichte van andere.Dat betekent dat genen die met die functies betrokken zijn meer aktief zijn in lever.


```{r}
# Maak een horizontale barplot van de top 20 downregulated GO-termen
ggplot(top20_go_down, aes(x=reorder(Term, Pvalue), # Sorteer GO-termen op Pvalue (kleinste bovenaan)
                          y=-log10(Pvalue))) + # De hoogte van de balk = -log10(p-value) voor betere schaal
  geom_bar(stat="identity", fill="forestgreen") +# Staafdiagram; kleur groen voor downregulated genen
  coord_flip() + # Draai de assen, zodat termen op de y-as komen

  labs(
    title="Top 20 verrijkte GO-termen (Downregulated genen)",# Titel van de plot
    x="GO-term",# Label van x-as (horizontaal door coord_flip)
    y="-log10(p-value)" # Label van y-as
  ) +
  theme_bw() # Gebruik een strak zwart-wit thema voor een professionele look



```
FIGUUR 7:Zoals te zien bij FIGUUR 7 er 20 meest verrijkte GO termen van downregulated genen weergegeven.De Y-as toont de GO termen(biologische processen).De X-as toont -log10(p-value), wat aangeeft hoe significant de verrijking is.Hoe hoger de balk, hoe sterker de overrepresentatie.Er werd ook gezien volgens de grafiek dat synpaptic signaling en trans-synaptic signaling meer verrijkt is ten opzichte van anderen Dat betekent dat genen die met die functies betrokken zijn minder aktief zijn in lever en meer aktief in brain.

## Conclusie van GO-term analyse
Beide visualisaties (barplots voor upregulated en downregulated genen) bevestigen dat de verrijkte GO-termen biologisch betekenisvol zijn: upregulated genen zijn vooral betrokken bij processen zoals actieve cellulaire functies en immuungerelateerde processen, terwijl downregulated genen geassocieerd zijn met neurale functies. Dit ondersteunt het idee dat de verschillen in genexpressie tussen de twee weefsels functioneel relevant zijn en typerend voor de specifieke rollen van elk weefsel.

# Conclusie van de analyse van genexpressieverschillen tussen hersen- en leverweefsel
In Deze Project wordt bestudeerd. Is er een verschillende genexpresssie tussen Hersen en lever en Welke biologische processen erbij betrokken zijn  .Het bleek uit meerdere lijnen van bewijs:
-Alignment en Data Kwaliteit:Het percentage uniek aligned reads varieert tussen monsters, maar over het algemeen zijn er voldoende betrouwbare reads om downstream analyses uit te voeren.
-Clustering en PCA:Zowel de PCA als de correlatieheatmap tonen dat samples clusteren op basis van weefseltype.Dit wijst erop dat lever- en hersensamples duidelijke, weefsel-specifieke genexpressiepatronen hebben.
-Differentiële genexpressie (DGE):De volcano plot toont dat een groot aantal genen significant verschillend tot expressie komt tussen lever en hersenweefsel:
1456 genen zijn hoger tot expressie gebracht in lever (upregulated).2066 genen zijn hoger tot expressie in hersenweefsel (downregulated in lever).De heatmap bevestigt dat deze genen consistente expressiepatronen vertonen binnen elk weefsel.
-GO-term enrichment:Upregulated genen in lever zijn verrijkt in biologische processen zoals metabolisme van organische zuren en oxozuren, wat overeenkomt met de rol van de lever in metabolische verwerking.
Downregulated genen in lever (dus hoger in hersenweefsel) zijn verrijkt in neuronale processen zoals synaptische signalering, wat typerend is voor hersenweefsel.
Dit benadrukt dat de gevonden expressieverscshillen functioneel relevant en biologisch coherent zijn.


# Discusie van De Analyse van genexpressieverschillen tussen hersen en Lever Weefsel
In deze analyse zijn duidelijke verschillen in genexpressie gevonden tussen lever- en hersenweefsel, maar er zijn enkele punten die belangrijk zijn bij de interpretatie van de resultaten.
Ten eerste wijkt één van de hersensamples af in het aantal uniquely mapped reads ten opzichte van de andere twee. Dit kan worden veroorzaakt door technische factoren, zoals lage kwaliteit van sequencingreads, aanwezigheid van adaptersequenties of verschillen in sequencing-efficiëntie. Om dit aan te pakken kan een uitgebreide kwaliteitscontrole worden uitgevoerd met tools zoals FastQC, waarmee de kwaliteit van de reads, de GC-inhoud en eventuele contaminatie door adapters kan worden beoordeeld.
Daarnaast is in de PCA te zien dat één hersensample verder van de andere twee ligt, terwijl verwacht werd dat ze samen zouden clusteren. Dit kan mede worden veroorzaakt door het kleine aantal replicaten. Voor toekomstige analyses kan het nuttig zijn om meer replicaten te gebruiken (bijvoorbeeld 5 tot 10), omdat met slechts drie samples de biologische variatie beperkt zichtbaar is.
