---
title: "Analyse van RNA-seq data"
author: "Chelaysiah Steba"
date: "`r Sys.Date()`"
output: html_document
---

## Setup

```{r setup, include=FALSE}
knitr::opts_chunk$set(echo = FALSE, eval = TRUE, message = FALSE, warning = FALSE)
```

```{r, eval=TRUE, warning=FALSE, message=FALSE}
library(tidyverse)
library(Rsubread)
library(DESeq2)
library(GOstats)
library(pheatmap)
```

# Introductie

In dit project wordt onderzocht welke genen verschillend tot expressie komen tussen hersenweefsel en leverweefsel. De onderzoeksvraag luidt: welke verschillen in genexpressie zijn aanwezig tussen hersen- en leverweefsel en welke biologische processen hangen hiermee samen?

Om deze vraag te beantwoorden wordt RNA-seq data geanalyseerd. De reads worden uitgelijnd tegen een referentiegenoom en samengevat in een counttabel, waarna een differentiële genexpressieanalyse wordt uitgevoerd. Vervolgens wordt een GO-term enrichment analyse toegepast om inzicht te krijgen in de biologische functies en processen die samenhangen met de gevonden expressieverschillen.

<br>

# Alignment

Voor de alignment zijn de FASTQ-bestanden van lever- en hersenweefsel uitgelijnd tegen het humane referentiegenoom hg38 met de functie align() uit het Rsubread pakket. Hiervoor is een vooraf gegenereerde hg38-index gebruikt. De zes FASTQ-bestanden (drie lever en drie brein) zijn meegegeven via readfile1, zodat elke sample apart wordt uitgelijnd.

Omdat het om RNA-seq data gaat, is type = 0 ingesteld zodat het juiste mappingprotocol voor RNA wordt toegepast. De inputbestanden zijn gzipped FASTQ-bestanden (input_format = "gzFASTQ") en de resultaten zijn opgeslagen als BAM-bestanden (output_format = "BAM").

Met unique = TRUE zijn alleen reads meegenomen die op één duidelijke plek in het genoom mappen. Reads die op meerdere locaties kunnen mappen zijn uitgesloten, zodat elke read eenduidig wordt toegewezen. De alignment statistieken zijn opgeslagen in het object alignment_statistics voor verdere analyse.

Er is gekozen voor uniquely mapped reads, omdat expressieverschillen tussen verschillende weefsels worden vergeleken en hiervoor een precieze koppeling van reads aan genen nodig isDit heeft als resultaat dat betrouwbaarheid van de genkwantificatie wordt 
vergroot, waardoor verschillen in expressie tussen weefsels nauwkeuriger geïnterpreteerd kunnen worden.

## Uitvoering van alignment

```{r}
alignment_statistics <- align(
  
  index = "/home/data/opra4v/hg38_index/" , 
  # character string met de basisnaam van het indexbestand van het referentiegenoom, dat zich in de huidige directory moet bevinden. Deze index is nodig om reads aan hun mogelijke positie in het genoom te koppelen.
  
readfile1 = file.path(
  "/home/data/opra4v/fastq/",
  c(
    "SRR7961208.fastq.gz",
    "SRR7961209.fastq.gz",
    "SRR7961210.fastq.gz",
    "SRR7961214.fastq.gz",
    "SRR7961215.fastq.gz",
    "SRR7961216.fastq.gz"
  )
),
  # character vector met bestandsnamen van bestanden met sequentiereads. Bij paired-end sequencing bevat dit de eerste reads van elk paar.
  
  type = 0, 
  # character string of een integer die het type sequencing data geeft om zo te bepalen welk mapping protocol gebruikt moet worden. (0 voor rna, 1 voor dna).
  
  input_format = "gzFASTQ", 
  # character string van het format van de inputreads (bijv. FASTQ, gzFASTQ, BAM), bepaalt hoe      de functie het bestand moet inlezen.
  
  output_format = "BAM", 
  # character string van het format van de output (aligned reads), bepaalt in welk type bestand (BAM/SAM) de aligner de resultaten opslaat.
  
  output_file = file.path( "~/project/data/bam/", c(
    "liver_1.bam", "liver_2.bam", "liver_3.bam",
  "brain_1.bam", "brain_2.bam", "brain_3.bam")), 
  # character vector die aangeeft wat de naam/namen van de output bestanden zijn. (standaard afgeleid van bestandsnamen uit readfile1 met een extra suffix).
  
  unique = TRUE , 
  # bepaalt of alleen uniek gemapte reads worden gerapporteerd. Bij TRUE worden alleen reads met één beste mappinglocatie meegenomen, bij FALSE ook reads met meerdere mogelijke mappings.
  
  nthreads = 30 
  # aantal CPU-kernen die tegelijk gebruikt mogen worden, meer threads = sneller alignen door parallel werken. standaardwaarde is 1.
)
```
 
## Analyse van de alignment statistieken

```{r fig.cap="Figuur 1: Uniek gemapte reads per BAM bestand voor brein- en lever weefsel.", message=FALSE, warning=FALSE}

# berekenen van het percentage uniquely mapped reads per BAM file
unique_reads <- alignment_statistics["Uniquely_mapped_reads", ]
total_reads <- alignment_statistics["Total_reads", ]
percent_unique <- (unique_reads / total_reads) * 100

# maken van een dataframe voor de staafdiagram van uniquely mapped reads per BAM file

bam_files <- colnames(alignment_statistics)

tissue <- ifelse(grepl("liver", bam_files), "Lever", "Brein") # Labelt bestanden als 'Lever' als 'liver' in de bestandsnaam voorkomt, anders 'Brein'

alignment_df <- data.frame(
  BAM = bam_files,
  PercentUnique = as.numeric(percent_unique),
  Tissue = tissue
)
  
# maken van de staafdiagram
bam_staafdiagram <- ggplot(alignment_df, aes(x = BAM, y = PercentUnique, fill = Tissue)) +
  geom_col() +
  scale_fill_manual(
    values = c(
      "Brein" = "#007A4D",
      "Lever" = "#F0E442"
    )
  ) +
  labs(
    title = "Percentage uniek gemapte reads per BAM bestand",
    x = "BAM bestand",
    y = "Percentage uniek gemapte reads (%)",
    fill = "Weefsel"
  ) +
  theme_minimal() 

# tonen staafdiagram
bam_staafdiagram
```
In figuur 1 zijn per BAM bestand het percentage uniek gemapte reads te zien. Hierbij valt op dat de percentages tussen de twee weefsels verschillen. De levermonsters laten waarden zien tussen ongeveer 49% en 78%, terwijl de hersenmonsters waarden laten zien tussen ongeveer 28% tot 66%. Daarnaast is binnen beide weefseltypes spreiding tussen replicaten zichtbaar.

## Conclusie van de alignmentstatistieken

Uit de alignment statistieken blijkt dat het percentage uniek gemapte reads verschilt tussen de verschillende BAM-bestanden. Zowel binnen de lever- als de breinmonsters is spreiding zichtbaar. Een paar samples hebben een duidelijk lager percentage dan andere.


# Count tabel en data inspectie
### korte toelichting voor de analyses en verantwoord de gebruikte R code

## Genereren van count table

```{r}
# Genereren van een count-table
read_counts <- featureCounts(
      
      files = file.path("aligned_bam", c(
        "liver_1.bam", "liver_2.bam", "liver_3.bam",
        "brain_1.bam", "brain_2.bam", "brain_3.bam"
      )),
      
      annot.inbuilt = "hg38",
      useMetaFeatures = TRUE,
      strandSpecific = 0,
      isPairedEnd = FALSE,
      nthreads = 30
      
    )
  )
)
```
```

## Omzetten van de count tabel naar een DESeqDataSet

```{r}

# Countmatrix uit list halen
countDatamatrix <- read_counts$counts

# Metadata maken/definieren
metadata_coldata <- data.frame(
  row.names = colnames(countDatamatrix),
  weefsel = c("Lever", "Lever", "Lever", "Brein", "Brein", "Brein")
)

dds <- DESeqDataSetFromMatrix(
  countData = countDatamatrix, # De count tabel in de vorm van een matrix
  colData = metadata_coldata, # De metadata van de count tabel in de vorm van een dataframe, zodat voor elk sample aangegeven wordt uit welk weefsel deze afkomstig is.
  design = ~ weefsel # Een formule die aangeeft welk verschil er getest moet worden, in dit geval is dat verschil: type weefsel.
)
```

## Data inspectie mbv correlatieheatmap en PCA

```{r fig.cap="Principal Component Analysis (PCA) van RNA-seq data."}

# Data inspectie dmv PCA

# De variance stabilizing transformatie corrigeert voor verschillen in sequencingdiepte en zorgt ervoor dat de spreiding van lage en hoge expressiewaarden beter vergelijkbaar wordt.
vsd <- vst(dds, blind = TRUE)

# De getransformeerde expressiewaarden worden uit het DESeqDataSet gehaald in de vorm van een matrix, zodat deze gebruikt kunnen worden voor de PCA-analyse.
vsd_matrix <- assay(vsd)

# De principal component analyse berekent nieuwe variabelen (PC's) die de grootste verschillen tussen de samples samenvatten.
pca <- prcomp(t(vsd_matrix))

# De PC1- en PC2-waarden van elk sample worden samengevoegd met het bijbehorende type weefsel in één dataframe.
pca_plotting <- data.frame(
  PC1 = pca$x[, 1],
  PC2 = pca$x[, 2],
  weefsel = metadata_coldata$weefsel
)

# De namen van de samples worden toegevoegd aan het dataframe.
pca_plotting$sample <- rownames(pca$x)

# Het percentage verklaarde variantie van PC1 en PC2 wordt berekend om te laten zien hoeveel van de totale spreiding wordt verklaard.
PC1_var <- round(100 * summary(pca)$importance[2, 1], 1)
PC2_var <- round(100 * summary(pca)$importance[2, 2], 1)

# De PCA-plot toont PC1 op de x-as en PC2 op de y-as, waarbij de kleuren het type weefsel aangeven.
ggplot(pca_plotting, aes(x = PC1, y = PC2)) +
  geom_point(aes(color = weefsel), size = 3) +
  scale_color_manual(values = c(
    "Brein" = "#007A4D",
    "Lever" = "#F0E442"
  )) +
  ggtitle("PCA van Lever- en Brein-samples") +
  xlab(paste0("PC1 (", PC1_var, "%)")) +
  ylab(paste0("PC2 (", PC2_var, "%)")) +
  theme_bw() +
  theme(
    plot.title = element_text(hjust = 0.5, face = "bold"),
    text = element_text(size = 14)
  )
```


```{r fig.cap="Correlatieheatmap van de vst-getransformeerde expressiewaarden."}

# Data inspectie dmv correlatiematrix en heatmap

# De variance stabilizing transformatie corrigeert voor verschillen in sequencingdiepte en maakt de expressiewaarden beter vergelijkbaar.
vsd <- vst(dds, blind = TRUE)

# De getransformeerde expressiewaarden worden als matrix opgehaald uit het DESeqDataSet object.
vsd_matrix <- assay(vsd)

# De correlatie tussen alle samples wordt berekend op basis van de expressiewaarden.
cor_matrix <- cor(vsd_matrix)

# Annotatie dataframe maken waarin per sample het type weefsel staat aangegeven.
annotation_col <- data.frame(
  Weefsel = metadata_coldata$weefsel
)
rownames(annotation_col) <- colnames(vsd_matrix)

# Kleuren definiëren voor de weefsels.
annotation_colors <- list(
  Weefsel = c(
    "Brein" = "#007A4D",
    "Lever" = "#F0E442"
  )
)

# De correlatieheatmap visualiseert de overeenkomst tussen samples, waarbij de annotatie het type weefsel aangeeft.
pheatmap(
  cor_matrix,
  annotation_col = annotation_col,
  annotation_colors = annotation_colors,
  main = "Correlatie tussen Lever- en Brein-samples",
  fontsize_row = 10,
  fontsize_col = 10,
  border_color = NA
)
```


## Conclusie van de correlatieheatmap en PCA

# Conclusie

# Discussie