---
title: "# Analyse van genexpressieverschillen tussen hersen- en leverweefsel"
author: "Chelaysiah Steba"
date: "`r Sys.Date()`"
output: html_document
---

```{r setup, include=FALSE}
knitr::opts_chunk$set(echo = TRUE, eval = TRUE, message = FALSE, warning = FALSE)
```

```{r, eval=TRUE, warning=FALSE, message=FALSE}
library(tidyverse)
library(Rsubread)
library(DESeq2)
library(GOstats)
library(pheatmap)
```

# Introductie van de analyse van genexpressieverschillen tussen hersen- en leverweefsel

In dit project wordt onderzocht welke genen verschillend tot expressie komen tussen hersenweefsel en leverweefsel. De onderzoeksvraag luidt: welke verschillen in genexpressie zijn aanwezig tussen hersen- en leverweefsel en welke biologische processen hangen hiermee samen?

Om deze vraag te beantwoorden wordt RNA-seq data geanalyseerd. De reads worden uitgelijnd tegen een referentiegenoom en samengevat in een counttabel, waarna een differentiële genexpressieanalyse wordt uitgevoerd. Vervolgens wordt een GO-term enrichment analyse toegepast om inzicht te krijgen in de biologische functies en processen die samenhangen met de gevonden expressieverschillen.

<br>

# Alignment van RNA-seq reads tegen het humane referentiegenoom hg38

Voor de alignment zijn de FASTQ-bestanden van lever- en hersenweefsel aligned tegen het humane referentiegenoom hg38 met de functie align() uit het Rsubread pakket. Hiervoor is een vooraf gegenereerde hg38-index gebruikt. De zes FASTQ-bestanden (drie lever en drie brein) zijn meegegeven via readfile1, zodat elke sample afzonderlijk wordt aligned.

Omdat het om RNA-seq data gaat, is type = 0 ingesteld zodat het juiste alignmentprotocol voor RNA wordt toegepast. De inputbestanden zijn gzipped FASTQ-bestanden (input_format = "gzFASTQ") en de resultaten worden opgeslagen als BAM-bestanden (output_format = "BAM").

Met unique = TRUE zijn alleen reads meegenomen die op één duidelijke positie in het genoom alignen. Reads die op meerdere locaties kunnen alignen worden uitgesloten. Dit vermindert ambiguïteit bij het toewijzen van reads aan genen en zorgt ervoor dat de genkwantificatie eenduidiger wordt.

De alignmentstatistieken zijn opgeslagen in het object alignment_statistics voor verdere analyse.

```{r, include=FALSE}
alignment_statistics <- align(
  
  index = "/home/data/opra4v/hg38_index/" , 
  # character string met de basisnaam van het indexbestand van het referentiegenoom, dat zich in de huidige directory moet bevinden. Deze index is nodig om reads aan hun mogelijke positie in het genoom te koppelen.
  
readfile1 = file.path(
  "/home/data/opra4v/fastq/",
  c(
    "SRR7961208.fastq.gz",
    "SRR7961209.fastq.gz",
    "SRR7961210.fastq.gz",
    "SRR7961214.fastq.gz",
    "SRR7961215.fastq.gz",
    "SRR7961216.fastq.gz"
  )
),
  # character vector met bestandsnamen van bestanden met sequentiereads. Bij paired-end sequencing bevat dit de eerste reads van elk paar.
  
  type = 0, 
  # character string of een integer die het type sequencing data geeft om zo te bepalen welk mapping protocol gebruikt moet worden. (0 voor rna, 1 voor dna).
  
  input_format = "gzFASTQ", 
  # character string van het format van de inputreads (bijv. FASTQ, gzFASTQ, BAM), bepaalt hoe      de functie het bestand moet inlezen.
  
  output_format = "BAM", 
  # character string van het format van de output (aligned reads), bepaalt in welk type bestand (BAM/SAM) de aligner de resultaten opslaat.
  
 output_file = file.path(
  "/home/rnaseq/OPRA_Datascience/aligned_bam",
  c("liver1.bam", "liver2.bam", "liver3.bam",
    "brain1.bam", "brain2.bam", "brain3.bam")
), 
  # character vector die aangeeft wat de naam/namen van de output bestanden zijn. (standaard afgeleid van bestandsnamen uit readfile1 met een extra suffix).
  
  unique = TRUE , 
  # bepaalt of alleen uniek gemapte reads worden gerapporteerd. Bij TRUE worden alleen reads met één beste mappinglocatie meegenomen, bij FALSE ook reads met meerdere mogelijke mappings.
  
  nthreads = 30 
  # aantal CPU-kernen die tegelijk gebruikt mogen worden, meer threads = sneller alignen door parallel werken. standaardwaarde is 1.
)
```
 
## Analyse van alignmentstatistieken van hersen- en levermonsters

```{r fig.cap="Figuur 1: Percentage uniek aligned reads per BAM-bestand voor drie hersensamples (groen) en drie leversamples (geel) na alignment van RNA-seq reads tegen het humane referentiegenoom hg38. De y-as toont het percentage reads dat uniek aligned is, terwijl de x-as de afzonderlijke BAM-bestanden van de verschillende samples weergeeft.", message=FALSE, warning=FALSE}

# berekenen van het percentage uniquely mapped reads per BAM file
unique_reads <- alignment_statistics["Uniquely_mapped_reads", ]
total_reads <- alignment_statistics["Total_reads", ]
percent_unique <- (unique_reads / total_reads) * 100

# maken van een dataframe voor de staafdiagram van uniquely mapped reads per BAM file

bam_files <- colnames(alignment_statistics)

tissue <- ifelse(grepl("liver", bam_files), "Lever", "Brein") # Labelt bestanden als 'Lever' als 'liver' in de bestandsnaam voorkomt, anders 'Brein'

alignment_df <- data.frame(
  BAM = bam_files,
  PercentUnique = as.numeric(percent_unique),
  Tissue = tissue
)
  
# maken van de staafdiagram
bam_staafdiagram <- ggplot(alignment_df, aes(x = BAM, y = PercentUnique, fill = Tissue)) +
  geom_col() +
  scale_fill_manual(
    values = c(
      "Brein" = "#007A4D",
      "Lever" = "#F0E442"
    )
  ) +
  labs(
    title = "Percentage uniek gemapte reads per BAM bestand",
    x = "Bestand",
    y = "Percentage uniek gemapte reads (%)",
    fill = "Weefsel"
  ) +
  theme_minimal()

# tonen staafdiagram
bam_staafdiagram
```
In figuur 1 is het percentage uniek aligned reads weergegeven voor drie hersensamples en drie leversamples. De hersensamples zijn weergegeven in groen en de leversamples in geel. De leversamples vertonen percentages tussen ongeveer 49% en 78%, terwijl de hersensamples waarden tonen tussen ongeveer 28% en 66%. Dit laat zien dat het percentage uniek aligned reads varieert tussen de verschillende samples.

Binnen beide weefseltypes is daarnaast variatie tussen replicaten zichtbaar. Vooral het tweede hersensample laat een duidelijk lager percentage uniek aligned reads zien dan de overige samples. Een lager percentage uniek aligned reads kan ontstaan doordat een groter deel van de reads op meerdere locaties in het genoom kan alignen of doordat reads onvoldoende overeenkomen met het referentiegenoom. Dit kan bijvoorbeeld veroorzaakt worden door technische variatie tijdens sequencing of door verschillen in de complexiteit van het transcriptome.

Hoewel er variatie tussen samples aanwezig is, vertonen de meeste samples een relatief hoog percentage uniek aligned reads. Dit wijst erop dat het merendeel van de reads aan één locatie in het genoom kan worden toegewezen.

<br>

## Conclusie van alignmentstatistieken van hersen- en levermonsters

Uit de alignmentstatistieken blijkt dat het percentage uniek aligned reads varieert tussen de verschillende samples. Zowel binnen de lever- als de hersenmonsters is spreiding zichtbaar, waarbij enkele samples een lager percentage uniek aligned reads vertonen dan andere. Er is echter geen duidelijk patroon waarbij één van de twee weefsels consequent hogere of lagere percentages laat zien.


# Kwantificatie van genexpressie en inspectie van RNA-seq data

Voor het genereren van de count table zijn de zes BAM-bestanden van lever- en breinsamples geanalyseerd met de functie featureCounts() uit het Rsubread pakket, waarbij gebruik is gemaakt van de ingebouwde hg38 RefSeq annotatie. Er is gekozen voor useMetaFeatures = TRUE zodat reads op genniveau worden samengevoegd, wat aansluit bij het doel om genexpressie tussen weefsels te vergelijken. De parameter strandSpecific = 0 is ingesteld omdat de libraries niet strand-specifiek zijn voorbereid, waardoor reads van beide DNA-strengen mogen worden meegeteld. Daarnaast is isPairedEnd = FALSE gebruikt omdat de data uit single-end sequencing bestaat.

De verkregen countmatrix is vervolgens omgezet naar een DESeqDataSet, waarbij in de metadata per sample is vastgelegd of deze afkomstig is van lever- of breinweefsel. In het design is ~ weefsel opgenomen, zodat specifiek het verschil tussen deze twee weefsels wordt getest.

Voor de data-inspectie is gekozen voor een variance stabilizing transformatie (vst) in plaats van een eenvoudige log-transformatie. Een log-transformatie corrigeert wel voor grote verschillen in schaal, maar houdt onvoldoende rekening met de mean-variance relatie die kenmerkend is voor RNA-seq data. De vst-methode stabiliseert de variantie over het hele bereik van expressiewaarden en maakt lage en hoge expressieniveaus beter vergelijkbaar. Hierdoor is de data geschikter voor multivariate analyses zoals PCA en correlatieanalyse. Bij het uitvoeren van de vst-transformatie is gekozen voor blind = FALSE, zodat de transformatie rekening houdt met het experimentele design (~ weefsel). Hierdoor blijven de biologische verschillen tussen lever- en brein-samples behouden, wat van belang is voor het correct interpreteren van PCA en heatmaps. Ter vergelijking zou blind = TRUE de transformatie uitvoeren zonder kennis van de groepsindeling, waardoor verschillen tussen condities worden afgevlakt. Omdat het doel van deze analyse juist is om weefselverschillen zichtbaar te maken, is blind = FALSE de juiste keuze.

De PCA is uitgevoerd om te beoordelen of samples van hetzelfde weefsel bij elkaar clusteren en of er een duidelijke scheiding zichtbaar is tussen lever en brein. Daarnaast is een correlatiematrix berekend met de functie cor() op de vst-getransformeerde waarden en gevisualiseerd met pheatmap(). Hiermee kan worden gecontroleerd of replicaten binnen hetzelfde weefsel sterk correleren en of het weefselspecifieke expressiepatronen consistent zijn.

## Genereren van een genexpressie counttabel uit aligned reads

```{r include=FALSE, echo=TRUE}

# Genereren van een count-table

read_counts <- featureCounts(
  
  files = file.path("aligned_bam", c( "liver1.bam", "liver2.bam", "liver3.bam", "brain1.bam", "brain2.bam", "brain3.bam" )) , # character vector die de naam/namen van het bestand/de bestanden met de uitgelijnde reads geeft. (BAM/SAM, bestandtype wordt automatisch gedetecteerd).
  
  annot.inbuilt = "hg38" , # character string die aangeeft welke ingebouwde genannotatie wordt gebruikt bij het samenvatten van reads. De waarde bepaalt voor welk organisme en genoomversie de annotatie geldt, met mm39 als standaard. In het geval van deze analyse wordt hg38 gebruikt.
  
  useMetaFeatures = TRUE , # indicator voor op welk niveau reads worden samengevat. Bij TRUE gebeurt dit op meta-feature niveau zoals genen, bij FALSE op feature-niveau zoals exons. In het geval van deze analyse is het TRUE.
  
  strandSpecific = 0 , # Integer vector die bepaalt of en hoe rekening wordt gehouden met de strandrichting bij het tellen van reads. Waarde 0 betekent geen strand-specifieke telling, 1 telt reads in dezelfde richting als de annotatie en 2 in de omgekeerde richting. Standaard wordt 0 gebruikt.
  
  isPairedEnd = FALSE , # logical vector die aangeeft of de gebruikte libraries paired-end reads bevatten. FALSE betekent single-end data. Deze instelling bepaalt samen met countReadPairs of reads per paar of afzonderlijk worden geteld.
  
  nthreads = 2 # aantal CPU-kernen die tegelijk gebruikt mogen worden, meer threads = sneller alignen door parallel werken. standaardwaarde is 1.
)
```

## Omzetten van de genexpressie counttabel naar een DESeqDataSet object

```{r, echo=TRUE}

# Countmatrix uit list halen
countDatamatrix <- read_counts$counts

# Metadata maken/definieren
metadata_coldata <- data.frame(
  row.names = colnames(countDatamatrix),
  weefsel = c("Lever", "Lever", "Lever", "Brein", "Brein", "Brein")
)

dds <- DESeqDataSetFromMatrix(
  countData = countDatamatrix, # De count tabel in de vorm van een matrix
  colData = metadata_coldata, # De metadata van de count tabel in de vorm van een dataframe, zodat voor elk sample aangegeven wordt uit welk weefsel deze afkomstig is.
  design = ~ weefsel # Een formule die aangeeft welk verschil er getest moet worden, in dit geval is dat verschil: type weefsel.
)
```

<br>

## Inspectie van sampleverschillen met principal component analyse en correlatieheatmap

```{r fig.cap="Figuur 2: Principal component analyse van genexpressieprofielen van drie hersensamples (groen) en drie leversamples (geel) op basis van variance-stabilized RNA-seq data. PC1 verklaart 61% van de variantie en PC2 verklaart 21,3% van de variantie tussen de samples.", echo=TRUE}

# Data inspectie dmv PCA

# De variance stabilizing transformatie corrigeert voor verschillen in sequencingdiepte en zorgt ervoor dat de spreiding van lage en hoge expressiewaarden beter vergelijkbaar wordt.
vsd <- vst(dds, blind = FALSE) # blind = FALSE, omdat DESeq2 dan rekening houdt met het design (~ weefsel) en de biologische verschillen tussen lever en brein zichtbaar blijven


# De getransformeerde expressiewaarden worden uit het DESeqDataSet gehaald in de vorm van een matrix, zodat deze gebruikt kunnen worden voor de PCA-analyse.
vsd_matrix <- assay(vsd)

# De principal component analyse berekent nieuwe variabelen (PC's) die de grootste verschillen tussen de samples samenvatten.
pca <- prcomp(t(vsd_matrix))

# De PC1- en PC2-waarden van elk sample worden samengevoegd met het bijbehorende type weefsel in één dataframe.
pca_plotting <- data.frame(
  PC1 = pca$x[, 1],
  PC2 = pca$x[, 2],
  weefsel = metadata_coldata$weefsel
)

# De namen van de samples worden toegevoegd aan het dataframe.
pca_plotting$sample <- rownames(pca$x)

# Het percentage verklaarde variantie van PC1 en PC2 wordt berekend om te laten zien hoeveel van de totale spreiding wordt verklaard.
PC1_var <- round(100 * summary(pca)$importance[2, 1], 1)
PC2_var <- round(100 * summary(pca)$importance[2, 2], 1)

# De PCA-plot toont PC1 op de x-as en PC2 op de y-as, waarbij de kleuren het type weefsel aangeven.
ggplot(pca_plotting, aes(x = PC1, y = PC2)) +
  geom_point(aes(color = weefsel), size = 3) +
  scale_color_manual(values = c(
    "Brein" = "#007A4D",
    "Lever" = "#F0E442"
  )) +
  ggtitle("PCA van Lever- en Brein-samples") +
  xlab(paste0("PC1 (", PC1_var, "%)")) +
  ylab(paste0("PC2 (", PC2_var, "%)")) +
  theme_bw() +
  theme(
    plot.title = element_text(hjust = 0.5, face = "bold"),
    text = element_text(size = 14)
  )
```

Figuur 2 toont de principal component analyse van de variance-gestabiliseerde genexpressiewaarden van lever- en hersensamples. De samples scheiden duidelijk langs de eerste principal component (PC1), die 61% van de totale variantie verklaart. De drie leversamples (geel) clusteren dicht bij elkaar aan de linkerzijde van de grafiek, terwijl de drie hersensamples (groen) zich aan de rechterzijde bevinden. Dit wijst op duidelijke verschillen in weefselspecifieke genexpressiepatronen tussen lever- en hersenweefsel.

Binnen de hersensamples is enige spreiding zichtbaar langs PC2 (21,3% van de variantie), waarbij één sample duidelijk hoger ligt dan de andere twee. Dit suggereert dat er naast de verschillen tussen weefsels ook variatie tussen replicaten aanwezig is. Ondanks deze variatie blijven de samples echter duidelijk gegroepeerd per weefseltype.

<br>

```{r fig.cap="Figuur 3: Correlatieheatmap van variance-gestabiliseerde genexpressiewaarden van drie leversamples en drie hersensamples. De kleurenschaal geeft de correlatiecoëfficiënt tussen samples weer (blauw = lagere correlatie, rood = hogere correlatie). De gekleurde balk boven de heatmap geeft het weefseltype aan (geel = lever, groen = brein), terwijl de dendrogrammen de hiërarchische clustering van de samples tonen op basis van hun genexpressieprofielen.", echo=TRUE}

# Data inspectie dmv correlatiematrix en heatmap

# De variance stabilizing transformatie corrigeert voor verschillen in sequencingdiepte en maakt de expressiewaarden beter vergelijkbaar.
vsd <- vst(dds, blind = FALSE) # blind = FALSE, omdat DESeq2 dan rekening houdt met het design (~ weefsel) en de biologische verschillen tussen lever en brein zichtbaar blijven. 

# De getransformeerde expressiewaarden worden als matrix opgehaald uit het DESeqDataSet object.
vsd_matrix <- assay(vsd)

# De correlatie tussen alle samples wordt berekend op basis van de expressiewaarden.
cor_matrix <- cor(vsd_matrix)

# Annotatie dataframe maken waarin per sample het type weefsel staat aangegeven.
annotation_col <- data.frame(
  Weefsel = metadata_coldata$weefsel
)
rownames(annotation_col) <- colnames(vsd_matrix)

# Kleuren definiëren voor de weefsels.
annotation_colors <- list(
  Weefsel = c(
    "Brein" = "#007A4D",
    "Lever" = "#F0E442"
  )
)

# De correlatieheatmap visualiseert de overeenkomst tussen samples, waarbij de annotatie het type weefsel aangeeft.
pheatmap(
  cor_matrix,
  annotation_col = annotation_col,
  annotation_colors = annotation_colors,
  main = "Correlatie tussen Lever- en Brein-samples",
  fontsize_row = 10,
  fontsize_col = 10,
  border_color = NA
)
```

Figuur 3 toont de correlatie tussen de genexpressieprofielen van alle samples op basis van de variance-gestabiliseerde RNA-seq data. De kleur van elk vakje geeft de sterkte van de correlatie tussen twee samples weer, waarbij hogere correlaties worden weergegeven in warmere kleuren (rood) en lagere correlaties in koelere kleuren (blauw). De schaal naast de heatmap toont de bijbehorende correlatiecoëfficiënten.

De drie leversamples vertonen onderling een hoge correlatie en clusteren samen in het dendrogram. Dit is ook zichtbaar in de annotatiebalk boven de heatmap, waar deze samples in geel zijn aangeduid. De drie hersensamples vertonen eveneens een sterke onderlinge correlatie en vormen een aparte cluster, aangeduid in groen. Dit patroon laat zien dat samples met hetzelfde weefseltype vergelijkbare genexpressieprofielen hebben.

Hoewel de correlatie tussen lever- en hersensamples lager is dan binnen dezelfde weefsels, is deze niet nul. Dit betekent dat er naast weefselspecifieke genexpressie ook genen zijn die in beide weefsels vergelijkbaar tot expressie komen. Dit laat zien dat er naast weefselspecifieke genexpressie ook gedeelde expressiepatronen tussen de twee weefsels bestaan.

<br>

## Conclusie van principal component analyse en correlatieheatmap

Beide figuren laten zien dat de samples clusteren op basis van weefseltype. Replicaten binnen hetzelfde weefsel vertonen een sterke overeenkomst in genexpressie en groeperen samen in zowel de principal component analyse als de correlatieheatmap. Tegelijkertijd zijn lever- en hersensamples duidelijk van elkaar gescheiden, wat wijst op weefselspecifieke verschillen in genexpressie. Ondanks deze scheiding is er ook een zekere mate van overeenkomst tussen de genexpressieprofielen van beide weefsels zichtbaar, aangezien de correlaties tussen lever- en hersensamples nog steeds positief zijn.

<br>

## Identificatie van genen met differentiële expressie tussen lever- en hersenweefsel

Voor het identificeren van genen die verschillend tot expressie komen tussen lever- en hersenweefsel is een differentiële genexpressieanalyse uitgevoerd met de functie DESeq() uit het pakket DESeq2. Als input voor deze analyse is het eerder aangemaakte DESeqDataSet object (dds) gebruikt, waarin de ruwe countdata en de sample-informatie zijn opgeslagen.

Tijdens het uitvoeren van DESeq() worden eerst size factors geschat om verschillen in sequencingdiepte tussen samples te normaliseren. Vervolgens wordt voor elk gen de dispersie geschat en wordt een negatief binomiaal model toegepast op de countdata. Op basis van dit model wordt getest of genen significant verschillend tot expressie komen tussen lever- en hersenweefsel.

De resultaten van deze analyse zijn opgehaald met de functie results(). Voor elk gen worden onder andere de log2 fold change, de p-waarde en de adjusted p-waarde berekend. De adjusted p-waarde corrigeert voor multiple testing, omdat duizenden genen tegelijkertijd statistisch worden getest.

De resultaten zijn vervolgens omgezet naar een dataframe (res_df) om verdere analyse en visualisatie te vereenvoudigen. Daarnaast zijn de Entrez identifiers als aparte kolom toegevoegd. Entrez identifiers zijn unieke numerieke identificatiecodes voor genen in de database van National Center for Biotechnology Information.

Om te bepalen welke genen significant verschillend tot expressie komen zijn thresholds ingesteld voor zowel de log2 fold change als de adjusted p-waarde. In deze analyse is een adjusted p-waarde kleiner dan 0,05 gebruikt als maat voor statistische significantie. Daarnaast is een absolute log2 fold change groter dan 1 gebruikt om genen te selecteren met een duidelijke verandering in expressieniveau tussen de twee weefsels.

Op basis van deze thresholds is per gen bepaald of het significant verschillend tot expressie komt tussen lever- en hersenweefsel. Daarnaast is het aantal genen bepaald dat significant upgereguleerd is (hogere expressie) en het aantal genen dat significant downgereguleerd is (lagere expressie).

De resultaten van de differentiële genexpressieanalyse zijn gevisualiseerd met een volcano plot. In deze grafiek wordt voor elk gen de log2 fold change uitgezet tegen de negatieve log10 van de adjusted p-waarde. Hierdoor worden zowel de grootte van het expressieverschil als de statistische significantie zichtbaar. Genen die voldoen aan de ingestelde thresholds worden weergegeven in oranje, terwijl overige genen grijs worden weergegeven. De thresholds voor de log2 fold change en de adjusted p-waarde zijn in de grafiek weergegeven als stippellijnen.

Voor de heatmap zijn eerst alle significante genen geselecteerd met een adjusted p-waarde kleiner dan 0,05. Vervolgens zijn de vijf upgereguleerde genen met de kleinste adjusted p-waarde en de vijf downgereguleerde genen met de kleinste adjusted p-waarde geselecteerd. Voor deze genen zijn de genormaliseerde countwaarden opgehaald met de functie counts() uit het pakket DESeq2, waarbij normalized = TRUE is ingesteld zodat verschillen in sequencingdiepte tussen samples worden gecorrigeerd.

De genen in de dataset zijn oorspronkelijk aangeduid met Entrez identifiers. Voor een betere interpretatie van de heatmap zijn deze identifiers omgezet naar gensymbolen met de functie mapIds() uit het pakket AnnotationDbi, gebruikmakend van de humane annotatiedatabase org.Hs.eg.db.

De heatmap is vervolgens gegenereerd met de functie pheatmap() uit het pakket pheatmap. In deze heatmap worden de genormaliseerde expressiewaarden van de geselecteerde genen weergegeven voor alle samples, waarbij de waarden per gen worden geschaald zodat verschillen in expressiepatronen tussen lever- en hersenweefsel duidelijk zichtbaar worden.

```{r, eval=TRUE, echo=TRUE}
# uitvoeren van de DESeq2 analyse, waarbij size factors en dispersies worden geschat en een negatief binomiaal model wordt toegepast op de ruwe countdata
dge <- DESeq(
  object = dds # het DESeqDataSet object dat de input vormt voor de DESeq2 analyse
)

# resultaten van de differentiële genexpressieanalyse ophalen
res <- results(dge)

# resultaten omzetten naar dataframe voor verdere analyse
res_df <- as.data.frame(res)

# Entrez identifiers (unieke numerieke identificatiecode voor een gen in de database van National Center for Biotechnology Information (NCBI).) toevoegen als kolom
res_df$entrez <- rownames(res_df)
```

```{r, echo=TRUE}
# thresholds instellen
lfc_threshold <- 1
padj_threshold <- 0.05

# bepalen welke genen significant zijn
res_df$significant <- "niet significant"

res_df$significant[
  res_df$padj < padj_threshold &
  abs(res_df$log2FoldChange) > lfc_threshold
] <- "significant"
```

```{r, echo=TRUE}
# aantal up- en downregulated genen tellen
upregulated <- sum(
  res_df$padj < padj_threshold &
  res_df$log2FoldChange > lfc_threshold,
  na.rm = TRUE
)

downregulated <- sum(
  res_df$padj < padj_threshold &
  res_df$log2FoldChange < -lfc_threshold,
  na.rm = TRUE
)
```

```{r, echo=TRUE}
# aantal up- en downregulated genen tellen
upregulated <- sum(
  res_df$padj < padj_threshold &
  res_df$log2FoldChange > lfc_threshold,
  na.rm = TRUE
)

downregulated <- sum(
  res_df$padj < padj_threshold &
  res_df$log2FoldChange < -lfc_threshold,
  na.rm = TRUE
)
```

```{r, echo=TRUE, fig.cap="figuur 4:"}
ggplot(res_df, aes(x = log2FoldChange, y = -log10(padj))) +
  
  geom_point(aes(color = significant)) +
  
  scale_color_manual(
    values = c(
      "significant" = "orange",
      "niet significant" = "grey"
    )
  ) +
  
  geom_vline(
    xintercept = c(-lfc_threshold, lfc_threshold),
    linetype = "dashed"
  ) +
  
  geom_hline(
    yintercept = -log10(padj_threshold),
    linetype = "dashed"
  ) +
  
  annotate(
    "text",
    x = 4,
    y = 10,
    label = paste("Up:", upregulated)
  ) +
  
  annotate(
    "text",
    x = -4,
    y = 10,
    label = paste("Down:", downregulated)
  ) +
  
  labs(
    title = "Volcano plot van differentiële genexpressie van hersen- en leverweefsel",
    x = "log2 Fold Change",
    y = "-log10 adjusted p-waarde",
    color = "Significantie"
  ) +
  
  theme_minimal()
```

In figuur 4

```{r}
# significante genen filteren
sig_genes <- res_df |>
  filter(padj < 0.05)

# top 5 upregulated genen
top_up <- sig_genes |>
  filter(log2FoldChange > 0) |>
  arrange(padj) |>
  head(5)

# top 5 downregulated genen
top_down <- sig_genes |>
  filter(log2FoldChange < 0) |>
  arrange(padj) |>
  head(5)

top_genes <- rbind(top_up, top_down)
```

```{r, echo=TRUE}
# genormaliseerde counts berekenen
normalized_counts <- counts(dge, normalized = TRUE)

# alleen top genen selecteren
heatmap_matrix <- normalized_counts[top_genes$entrez, ]
```

```{r}
library(AnnotationDbi)
library(org.Hs.eg.db)

gene_symbols <- mapIds(
  org.Hs.eg.db,
  keys = rownames(heatmap_matrix),
  column = "SYMBOL",
  keytype = "ENTREZID",
  multiVals = "first"
)

rownames(heatmap_matrix) <- gene_symbols
```

```{r, echo=TRUE, fig.cap="figuur 5:"}
pheatmap(
  heatmap_matrix,
  scale = "row",
  annotation_col = annotation_col,
  annotation_colors = annotation_colors,
  main = "Top differentieël tot expressie komende genen"
)
```
in figuur 5: 

<br>

# Conclusie van volcano plot en heatmap


<br> 

## GO-term analyse

